臺灣高等法院民事判決
109年度勞上字第76號
上  訴  人  黃翠婉  
訴訟代理人  張立業律師
複 代理 人  黃博聖律師
訴訟代理人  林孝璋律師
被 上訴 人  兆豐證券股份有限公司

法定代理人  陳佩君  
訴訟代理人  張清浩律師
上列當事人間請求確認僱傭關係存在等事件，上訴人對於中華民
國109年3月17日臺灣臺北地方法院108年度勞訴字第112號第一審
判決提起上訴，本院於110年2月23日言詞辯論終結，判決如下：
    主      文
上訴駁回。
第二審訴訟費用由上訴人負擔。
    事實及理由
一、上訴人主張：伊自民國92年11月3日起受僱於被上訴人，擔
    任營業員職務，每月薪資新臺幣（下同）5萬元。被上訴人
    雖於107年12月20日依勞動基準法（下稱勞基法）第12條第1
    項第4款規定，終止兩造間勞動契約。惟伊受僱期間均遵守
    相關證券法令規範，並無違反規定接受客戶吳柏澄（原名吳
    瑞昇）全權委託代操股票，縱有，情節亦非重大而得採取解
    雇以外手段，況其並未於107年7月19日知悉之日起30日內為
    之，解雇不合法，兩造間僱傭關係仍存，被上訴人應自108
    年1月1日起按月給付薪資5萬元及提繳勞工退休金3,000元。
    爰依民法第487條、勞工退休金條例第14條規定，提起本訴
    。並聲明：㈠確認上訴人與被上訴人間僱傭關係存在。㈡被上
    訴人應給付上訴人15萬元，及自起訴狀繕本送達翌日起至清
    償日止，按週年利率5％計算之利息。另應自108年4月1日起
    至上訴人回復原職之日止，按月給付上訴人5萬元及自次月1
    日起至清償日止，按週年利率5％計算之利息。㈢被上訴人應
    自108年1月1日起至上訴人回復原職之日止，按月提撥3,000
    元至上訴人之勞工退休金專戶。㈣前2項聲明願供擔保請准宣
    告假執行。　
二、被上訴人則以：證券交易法第159條、證券商負責人與業務
    人員管理規則第18條第2項第3款、臺灣證券交易所股份有限
    公司（下稱證交所）營業細則第85條第1項，及伊公司經紀
    業務本部作業準則項目及懲處內容（下稱系爭作業準則）第
    4條第4項均規定，營業員不得受客戶全權委託代操股票，系
    爭作業準則並規定違反者予以免職。此為上訴人明知，惟其
    仍於106年11月至107年4月間受吳柏澄全權委託代操股票，
    而經證交所決定其應停止執行業務4個月，並對伊課以違約
    金4萬元，金融監督管理委員會（下稱金管會）則處分上訴
    人停止執行業務6個月，其並為臺灣新北地方檢察署（下稱
    新北檢）檢察官以108年度偵字第22299號提起公訴，財團法
    人金融消費評議中心（下稱金融評議中心）評議伊應給付吳
    柏澄54萬8,189元後，吳柏澄對伊起訴請求賠償524萬餘元，
    其顯然違反工作規則情節重大。伊迄至107年12月3日收受證
    交所駁回上訴人申復，維持停止上訴人執行業務4個月處置
    之通知書，始確信上訴人有解雇事由將其解雇，並未逾越30
    日除斥期間。伊於107年12月20日終止勞動契約合法，縱否
    ，上訴人因犯詐欺取財罪經本院109年度上易字第1014號判
    決判處有期徒刑，伊以109年11月23日民事二審答辯㈣狀終止
    勞動契約，亦為合法等語，資為抗辯。
三、原審判決駁回上訴人之訴。上訴人不服提起上訴，上訴聲明
    ：㈠原判決廢棄。㈡確認上訴人與被上訴人間僱傭關係存在。
    ㈢被上訴人應給付上訴人15萬元，及自起訴狀繕本送達翌日
    起至清償日止，按週年利率5％計算之利息。另應自108年4月
    1日起至上訴人回復原職之日止，按月給付上訴人5萬元及自
    次月1日起至清償日止，按週年利率5％計算之利息。㈣被上訴
    人應自108年1月1日起至上訴人回復原職之日止，按月提撥3
    ,000元至上訴人之勞工退休金專戶。㈤前2項聲明願供擔保請
    准宣告假執行。被上訴人則答辯聲明：㈠上訴駁回。㈡如受不
    利之判決，願供擔保請准宣告免為假執行。
四、兩造不爭執事項（見本院卷第192-193、365頁）：
  ㈠上訴人自92年11月3日起受僱被上訴人，在被上訴人公司埔
    墘分公司任營業員職務，107年12月時月薪新臺幣5萬元，被
    上訴人提繳之勞工退休金3,000元。
  ㈡被上訴人於107年12月20日依勞基法第12條第1項第4款終止
    兩造間僱傭關係，給付薪資至107年12月31日。
  ㈢上訴人領有證券商業務人員資格測驗合格證明書。
  ㈣系爭作業準則第4條第4項規定受客戶全權委託，予以免職。
  ㈤吳柏澄於107年6月5日提出陳情，證交所於107年9月19日以臺
    證輔字第1070503125號函被上訴人，以上訴人受理客戶全權
    委託，違反證券商負責人與業務人員管理規則第18條第2項
    第3款、證券所營業細則第18條第2項及第85條第1項、證券
    商內部控制制度標準規費CA-11210受託買賣及成交作業（41
    ）規定，而就違反證交所營業細則部分，對被上訴人課違約
    金4萬元，並請被上訴人對上訴人予以暫停執行業務4個月之
    處置。上訴人不服，向證交所提出申復，證交所於107年11
    月30日以臺證密字第1070503966號通知上訴人維持原處置。
  ㈥金融評議中心評議被上訴人應給付吳柏澄548,189元。
  ㈦金管會於108年4月22日以上訴人受理客戶全權委託，違反證
    券商負責人與業務人員管理規則第18條第2項第3款規定，處
    分上訴人停止執行業務6個月。上訴人不服提起訴願為行政
    院駁回，上訴人提起行政訴訟，臺北高等行政法院判決駁回
    其訴。
  ㈧新北檢檢察官以108年度偵字第22299號對上訴人提起公訴（
    起訴書記載之犯罪行為：上訴人基於違反證券投資信託及顧
    問法之犯意，與吳柏澄達成若代理操作期間獲利達100萬元
    ，上訴人即抽取20％作為代操佣金，並保證獲利之協議後，
    接受吳柏澄全權委託代其進行下單買賣、申購有價證券、辦
    理交割、當沖等行為），現由臺灣新北地方法院（下稱新北
    院）審理中。
五、上訴人主張其未受客戶全權委託代操股票，被上訴人終止勞
    動契約不合法，兩造僱傭關係仍然存在，被上訴人應按月給
    付薪資及提繳勞工退休金等情，均為被上訴人所否認，並以
    前詞置辯。兩造爭點為：㈠上訴人是否有違反相關規定接受
    客戶全權委託之情事？㈡被上訴人依勞基法第12條第1項第4
    款規定終止兩造間僱傭關係，有無理由？是否違反解僱最後
    手段性？是否逾除斥期間？㈢上訴人訴請確認僱傭關係存在
    ，並依民法第487條前段規定請求被上訴人自108年1月1日起
    每月5萬元薪資，及依勞工退休金條例第31條第1項或第6條
    、第14條第1項規定，請求被上訴人按月提繳勞工退休金3,0
    00元，有無理由？茲審酌如下：
  ㈠上訴人是否有違反相關規定接受客戶全權委託之情事？
  ⒈按證券商負責人與業務人員管理規則第18條第2項第3款規定
    ：「證券商之負責人及業務人員，除其他法令另有規定外，
    不得有下列行為：受理客戶對買賣有價證券之種類、數量、
    價格及買進或賣出之全權委託」。
  ⒉經查，吳柏澄於107年6月5日提出陳情，主張上訴人於106年1
    1月17日起至107年4月25日止受其全權委託代操股票，證交
    所乃進行查核，依證交所調閱之吳柏澄帳戶開戶契約總約定
    書及106年11月至107年4月間委託明細所示，吳柏澄於98年1
    1月13日開戶，以委託交易方式而言，106年11月16日以前均
    為電子式委託交易，後則混合他種委託交易方式，即106年1
    1月16日起至21日止委託交易73筆（46筆電話委託交易、27
    筆電子式委託交易），106年11月月22日起至107年4月25日
    止以電子式交易為主，另有193筆非電子式交易（184筆電話
    委託、9筆當面委託交易）。106年11月16日至107年4月25日
    間電話委託交易計230筆，其中有錄音紀錄者，計有33筆，
    其餘197筆均無錄音，有證交所107年7月14日簽、吳柏澄帳
    戶開戶契約總約定書、委託明細及傳統委託單委託紀錄查詢
    明細表等件可證（見原審卷一第135-321頁）。由吳柏澄原
    均採電子式委託交易，其帳戶於106年11月16日以後併用電
    話委託交易，及電話委託交易無錄音比例高達86％（小數點
    第三位以下四捨五入）觀之，顯然有異。
  ⒊由電話委託交易之錄音譯文與交易明細比對，可知：⑴吳柏澄
    帳戶於106年11月17日10時58分4秒下單以每股29.75元出售
    英濟股票20張（見原審卷一第193頁），上訴人隨後於10時5
    8分38秒致電吳柏澄告知：「我跟你講我幫你沖了20張了，2
    9.75」、「等一下，英濟下來了，剩30張（吳柏澄：嗯）剩
    30張，我等一下看（吳柏澄：嗯嗯嗯，好）有賺就把它賣了
    ，厚，好好好（吳柏澄：好好好，拜）」等語（見原審卷一
    第365頁）。⑵吳柏澄帳戶於106年11月20日9時22分28秒下單
    以每股34.9元買入20張嘉晶股票（見原審卷一第193頁）。
    上訴人隨後於9時22分51秒致電吳柏澄告知：「你那個嘉晶
    先買20」、「嘉晶等一下要當沖」等語（見原審卷一第371
    頁）。後吳柏澄帳戶於同日9時51分51秒下單以每股35.3元
    賣出嘉晶股票10張（見原審卷一第193頁），上訴人隨後於9
    時52分1秒致電吳柏澄告知：「那個嘉晶35.35先沖10張」、
    「然後那個等一下那個35.5附近，那10張再把它賣掉」等語
    （見原審卷一第371頁）。⑶吳柏澄帳戶於106年11月21日10
    時20分36秒下單以每股329.5元賣出10張玉晶光股票（見原
    審卷一第195頁）。上訴人隨後於10時21分38秒致電吳柏澄
    告知：「玉晶光2張都把它出掉」（見原審卷一第375頁）。
    顯然上訴人確有於下單後方致電吳柏澄之情。又上訴人雖否
    認吳柏澄陳情時所提Line對話紀錄之真正，但上訴人訴訟代
    理人於否認時陳述「現在無法聯繫上訴人」等語（見本院卷
    第192頁）；且上訴人於新北檢檢察官訊問時，承認其在Lin
    e之暱稱為Kelly，並曾承認部分對話內容為其與吳柏澄之對
    話（雖於次一庭期又全盤否認），且該Line對話紀錄之部分
    內容與上訴人、吳柏澄交易明細相符等節，有新北檢檢察官
    108年度偵字第22299號起訴書可證（見本院卷第155-159頁
    ），是該Line對話紀錄應具形式真正，上訴人空言否認，不
    足為採。又依該Line對話紀錄可知，上訴人曾向吳柏澄表示
    ：「我幫你賺100萬會抽20％」、「不含退傭」、「都保證獲
    利」、「從11/17開始」、「你的股票我也會幫你注意」、
    「每天結帳給你」，吳柏澄則回以：「那您就幫我操作，張
    數就用我手頭上的資金」，上訴人後並告以：「很快你就付
    操盤費了」等語（見原審卷二第251-252頁）。參諸金管會
    於108年4月22日以上訴人受理客戶全權委託，違反證券商負
    責人與業務人員管理規則第18條第2項第3款規定，處分上訴
    人停止執行業務6個月。上訴人不服提起訴願為行政院駁回
    ，上訴人提起行政訴訟，臺北高等行政法院判決駁回其訴；
    新北檢檢察官以108年度偵字第22299號對上訴人提起公訴（
    起訴書記載之犯罪行為：上訴人基於違反證券投資信託及顧
    問法之犯意，與吳柏澄達成若代理操作期間獲利達100萬元
    ，上訴人即抽取20％作為代操佣金，並保證獲利之協議後，
    接受吳柏澄全權委託代其進行下單買賣、申購有價證券、辦
    理交割、當沖等行為），現由新北院審理中等節，為兩造不
    爭。是被上訴人抗辯上訴人主動為吳柏澄決定買賣股票之種
    類、數量、價格及操作方式，曾受全權委託代操股票，違反
    證券人員規則第18條第2項第3款規定等語，堪屬有據。
  ㈡被上訴人依勞基法第12條第1項第4款規定終止兩造間僱傭關
    係，有無理由？是否違反解僱最後手段性？是否逾除斥期間
    ？
  ⒈被上訴人終止契約是否符合解雇最後手段性？
  ⑴勞基法第12條第1項第4款所謂違反勞動契約或工作規則「情
    節重大」，係屬不確定之法律概念，而判斷是否符合此一要
    件，固應以勞工職務及其違規行為態樣、初次或累次、故意
    或過失違規、對雇主及所營事業所生之危險或損失、商業競
    爭力、內部秩序紀律之維護，勞雇間關係之緊密程度、勞工
    到職時間之久暫等，作為衡量是否達到懲戒性解僱之標準。
    惟勞工違反勞動契約之具體事項，如係嚴重影響雇主內部秩
    序紀律之維護，足以對雇主及所營事業造成相當之危險，客
    觀上已難期待雇主採用解僱以外之懲處手段而繼續其僱傭關
    係者，即難認不符上開勞基法規定之「情節重大」之要件，
    非以雇主曾否加以告誡或懲處為斷，以兼顧勞工權益之保護
    與維護企業管理紀律之建立（最高法院104年度台上字第218
    號、第1227號及105年度台上字第1894號判決參照）。
  ⑵證券商負責人與業務人員管理規則第18條第2項第3款規定：
    證券商之業務人員不得受理客戶對買賣有價證券之種類、數
    量、價格及買進或賣出之全權委託。系爭作業準則第4條第4
    項則規定：受客戶全權委託者，免職（見原審卷一第35條）
    ；且上訴人有違反相關規定接受客戶全權委託之情事，已認
    定如前，其自有違反勞動契約、工作規則之情。又投資股票
    買賣業務，本即屬高風險、高獲利之投資行為，關於禁止證
    券商業務人員受理客戶對買賣有價證券之全權委託之規範目
    的，在於保護市場投資人不因此而蒙受損失，證券交易法第
    159條亦規定證券商不得受客戶全權委託代操股票，修正前
    證交法第178條，現行證交法第178條之1並規定證券商違反
    時之處罰，營業員受客戶全權委託代操股票一事，將嚴重影
    響證券商與營業員間信賴關係，及證券商關於管理秩序之維
    護。又證交所以上訴人受理客戶全權委託，違反證券商負責
    人與業務人員管理規則第18條第2項第3款、證券所營業細則
    第18條第2項及第85條第1項、證券商內部控制制度標準規費
    CA-11210受託買賣及成交作業（41）規定，而就違反證交所
    營業細則部分，對被上訴人課違約金4萬元乙節，為兩造所
    不爭。堪認上訴人於107年12月時雖業已受僱15年，但所為
    嚴重損害兩造間信賴關係及被上訴人公司秩序紀律之維持，
    客觀上已難期待被上訴人以相同之信賴基礎而採解雇以外之
    懲處手段以與上訴人繼續僱傭關係。上訴人雖主張其業績良
    好，且訴外人張秀峰因利用客戶帳戶買賣有價證券而遭金管
    會處分，此行為依系爭作業準則第4條第2項規定，亦應予以
    免職，被上訴人僅給予兩大過，卻對其為免職處分，有違平
    等原則云云。然被上訴人對於接受客戶全權委託之劉〇翃、
    曾〇婷亦為免職之處分，有108年1月11日兆證公告字第1080E
    00002號公告、109年3月19日兆證公告字第1090E00022號函
    可證（見本院卷第265-266頁）；且被上訴人並未因張秀峰
    之行為而受證交所課以違約金，亦有證交所109年12月8日臺
    證密字第1090503655號函可稽（見本院卷第247頁），顯見
    被上訴人抗辯上訴人與張秀峰之情形不同等語，堪屬可採。
    則上訴人主張被上訴人所為免職處分有違平等原則云云，不
    足採信。上訴人雖主張其歷年表現、業績良好，被上訴人不
    應予以解雇，並以證據偏在被上訴人一方而聲請命被上訴人
    提出證據以為證明，但縱其過往表現良好，其所為受全權委
    託代操股票一事，亦嚴重害及兩造間信賴關係及被上訴人對
    營業員之管理及秩序之維護，客觀上難以期待被上訴人以相
    同之信賴基礎而採解雇以外之懲處手段，此一主張，亦無可
    取。從而，被上訴人於107年12月20日以勞基法第12條第1項
    第4款規定，終止兩造間勞動契約，難認有違解雇最後手段
    性。
  ⒉被上訴人解雇是否逾除斥期間？
  ⑴按勞工違反勞動契約或工作規則，情節重大，雇主依前項第4
    款規定終止契約者，應自知悉其情形之日起30日內為之，勞
    基法第12條第2項定有明文。該項所謂之「知悉其情形」，
    依同條第1項第4款之情形，係指對勞工違反勞動契約或工作
    規則，情節重大有所確信者而言，如未經查證，是否真實或
    屬虛偽，既不可得而知，自無所謂「知悉」可言，否則，如
    僅憑報案人單方指訴，不調查審酌被訴者之辯解，或未謹慎
    查證，則於事實真相無清楚知悉之情形下，貿然予以解僱（
    終止勞動契約），殊非保障勞工之道及勞資關係和諧之法。
    故該30日之除斥期間，自應以調查程序完成，客觀上已確定
    ，即雇主獲得相當之確信時，方可開始起算（最高法院100
    年度台上字第1393號判決參照）。
  ⑵本件被上訴人雖曾收受證交所107年9月19日臺證輔字第10705
    03125號關於提及上訴人受理客戶全權委託買賣違反規定情
    事及對上訴人為暫停執行業務4個月處置之函文（見被證7）
    ，惟經上訴人依該函文說明欄第六項為申復後，再經證交所
    之「證券商受僱人員處置案件申復審查委員會」決議維持原
    處置，並經證交所於107年11月30日以臺證密字第107050396
    6號函知兩造，有該通知書可證（見原審卷一第71-73頁），
    被上訴人抗辯其於107年11月30日因調查程序完成而獲得上
    訴人受全權委託代操股票之確信等語，堪可採信，上訴人主
    張被上訴人於107年9月19日知悉此情云云，不足採信。是本
    件關於勞基法第12條第2項規定30日之除斥期間，應自107年
    11月30日起算，被上訴人於107年12月20日依勞基法第12條
    第1項第4款終止兩造間僱傭關係，並未逾30日之除斥期間。
  ⒊綜據前述，被上訴人於107年12月20日以勞基法第12條第1項
    第4款為由終止勞動契約，應為合法，兩造間僱傭關係已生
    終止效力。則有關被上訴人另以上訴人犯詐欺取財罪經本院
    109年度上易字第1014號判決判處有期徒刑為由，以109年11
    月23日民事二審答辯㈣狀終止勞動契約是否合法乙節，已毋
    庸審究。
  ㈢上訴人訴請確認僱傭關係存在，並依民法第487條前段規定請
    求被上訴人自108年1月1日起按月給付5萬元薪資，及依勞工
    退休金條例第31條第1項或第6條、第14條第1項規定，請求
    被上訴人按月提繳勞工退休金3,000元，有無理由？ 
    經查，被上訴人於107年12月20日依勞基法第12條第1項第4
    款規定終止兩造僱傭契約合法，前經本院認定，則上訴人訴
    請確認僱傭關係存在，並依民法第487條前段規定請求被上
    訴人自108年1月1日起按月給付5萬元薪資，及依勞工退休金
    條例第31條第1項或第6條、第14條第1項規定，請求被上訴
    人按月提繳勞工退休金3,000元，為無理由。
六、綜上所述，上訴人依民法第487條、勞工退休金條例第14條
    第14條規定，請求：㈠確認上訴人與被上訴人間僱傭關係存
    在。㈡被上訴人應給付上訴人15萬元，及自起訴狀繕本送達
    翌日起至清償日止，按週年利率5％計算之利息。另應自108
    年4月1日起至上訴人回復原職之日止，按月給付上訴人5萬
    元及自次月1日起至清償日止，按週年利率5％計算之利息。㈢
    被上訴人應自108年1月1日起至上訴人回復原職之日止，按
    月提撥3,000元至上訴人之勞工退休金專戶，非屬正當，不
    應准許，假執行之聲請亦失所附麗，無從准予。原審為上訴
    人敗訴之判決，並駁回假執行之聲請即無不合。上訴論旨指
    摘原判決不當，求予廢棄改判，為無理由，應駁回其上訴。
七、本件事證已臻明確，兩造其餘之攻擊或防禦方法及所用之證
    據，經本院斟酌後，認為均不足以影響本判決之結果，爰不
    逐一論列，附此敘明。
八、據上論結，本件上訴為無理由，依民事訴訟法第449條第1項
    、第78條，判決如主文。
中　　華　　民　　國　　110 　年　　3 　　月　　9 　　日
                  勞動法庭
                        審判長法  官  李慈惠
                              法  官  謝永昌
                              法  官  趙雪瑛
正本係照原本作成。
如不服本判決，應於收受送達後20日內向本院提出上訴書狀，其
未表明上訴理由者，應於提出上訴後20日內向本院補提理由書狀
（均須按他造當事人之人數附繕本）上訴時應提出委任律師或具
有律師資格之人之委任狀；委任有律師資格者，另應附具律師資
格證書及釋明委任人與受任人有民事訴訟法第466條之1第1項但
書或第2項所定關係之釋明文書影本。如委任律師提起上訴者，
應一併繳納上訴審裁判費。
中　　華　　民　　國　　110 　年　　3 　　月　　9 　　日
　　　　　　　　　　　　　    書記官  郭晋良